高雄高等行政法院裁定
　　　　　　　　　　　　　　　　　　 94年度停字第00010號
聲　請　人　甲○○
　　　　　　乙○○
　　　　　　丙○○
　　　　　　丁○○
　　　　　　戊○○
　　　　　　己○○
　　　　　　庚○○
　　　　　　辛○○
　　　　　　壬○○
　　　　　　癸○○
　　　　　　子○○
相　對　人　國防部總政治作戰局
代　表　人　丑○○
上列當事人間因聲請停止執行事件，聲請人聲請停止執行，本院
裁定如下：
　　主  文
聲請駁回。
聲請程序費用由聲請人負擔。
    理  由
一、按訴訟事件不屬行政法院之權限者，行政法院應以裁定駁回
    之，為行政訴訟法第一百零七條第一項第一款所明定。又「
    公法上之爭議，除法律別有規定外，得依本法提起行政訴訟
    」同法第二條亦定有明文。足認行政訴訟乃國家司法機關為
    解決當事人間關於公法上之爭議所施行之程序，倘非屬公法
    爭議事件，行政法院自無審判權，應以裁定駁回之。次按於
    行政訴訟起訴前，如原處分或決定之執行將發生難於回復之
    損害，且有急迫情事者，行政法院亦得依受處分人或訴願人
    之聲請，裁定停止執行，此觀行政訴訟法第一百十六條第三
    項規定甚明。又所謂「難於回復之損害」，係指其損害不能
    回復原狀，或不能以金錢賠償，或在一般社會通念上，如為
    執行可認達到回復困難之程度而言。此所稱回復原狀，非謂
    應回復原有狀態，在財產權之情形，非指權利形態與內容之
    完全一致，而著重在經濟上之等價性。財產權之損害，除難
    以金錢估計者，原則上能以金錢填補，不得據以聲請停止執
    行。否則，所有物或權利狀態之變動幾可被視為「難以回復
    之損害」，而聲請停止執行，即與行政訴訟法上「行政處分
    之執行，原則上不因行政爭訟之提起而停止，僅例外情況下
    容許停止」之立法原則相違。（最高行政法院九十年度裁字
    五七八號判決參照。）
二、本件聲請意旨略以：於行政訴訟起訴前，如原處分或決定之
    執行將發生難於回復之損害，且有急迫情事者，行政法院亦
    得依受處分人或訴願人之聲請，裁定停止執行，行政訴訟法
    第一百十六條第三項前段定有明文。相對人於民國（下同）
    九十四年一月二十八日委託國有財產局標售雲林縣虎尾鎮○
    ○○段２０２－２、２２１－２、２７５－１、２７５－６
    、２７５－７、２７５－８、２７５－９、２７６、２７６
    －１、２７６－２、２７７、２７７－１、２７７－２、２
    ７７－３、２７７－４、２７７－５、２７８、２７８－１
    、２７８－３、２７８－４、２７８－５、２７８－６、２
    ７８－７、２７８－８、２７８－１２、２７８－１３、２
    ７９、２８１－１、２８２－１、２８２－６、２８３－１
    ０、２８３－１５、２８３－１９、２８４－１、２８４－
    ６、２８４－７、２８４－８、２８４－１７、２８４－１
    ８、２８４－１９、２８４－２０、２８５－１、２８５－
    ７、２８７－１、２８７－２３、２８８－１、２８８－４
    、２８８－５、２８８－１７、２９０－８、２９０－９等
    地號土地（下稱系爭土地），但未依法通知優先承買人（即
    聲請人），且於標售後，得標人辦理土地移轉登記前，聲請
    人向相對人主張優先承買權時，相對人竟不承認雙方有租佃
    關係，否准所請，其理由謂：聲請人未能提出契約書以及系
    爭土地非耕地，按「耕地三七五減租條例第六條第一項載『
    本條例施行後耕地租約應一律以書面為之，租約之訂立、變
    更、終止或換訂，應由出租人會同承租人申請登記』云云，
    係為保護佃農及謀舉證上便利而設，非謂凡租約之訂立、變
    更、終止或換訂，須經登記，始能生效。」有最高法院五十
    一年台上字第二六二九號判例可參證。按「耕作地出租人出
    賣或出典耕作地時，承租人有依同樣條件優先承買或承典之
    權。」為民法第四百六十條之一第一項明文規定，又按「基
    地出賣時，地上權人、典權人或承租人有依同樣條件優先購
    買之權。」、「出租人出賣或出典耕地時，承租人有依同樣
    條件優先承買或承典之權。」為土地法第一百零四條第一項
    前段、第一百零七條前段所明定，且按「基地或耕地之優先
    承買權係以租賃關係存在為前提要件」亦有最高法院四十四
    年台上字第七○○號判例可參，足證優先承買權之行使不限
    於耕地，亦非僅符合耕地三七五減租為唯一條件。況聲請人
    於台灣光復之初開始耕作系爭土地，並於四十六年向相對人
    接管前之管理機關即空軍農業管理所辦理承租並繳納租金自
    任耕作種植農作物（水稻、花生等）至今從未間斷。惟聲請
    人於九十四年三月九日依法提起訴願，至今未獲處理，相對
    人反而於九十四年四月四日向虎尾稅捐稽徵處申報土地移轉
    現值，執意繼續辦理土地所有權移轉登記，聲請人現正依有
    關法令向虎尾鎮公所租佃委員會申請租佃調解，因情況緊急
    ，恐怕即使向相對人或受理訴願機關申請停止執行也會來不
    及獲得適時的救濟，因系爭土地得標人取得土地所有權之後
    ，為建築使用，必進行整地，將系爭五十一筆土地重新規劃
    ，致地界、地形、地物將難以回復（因耕地租佃之成立，以
    使用現況為重要依據），況相對人將聲請人所分別承租之五
    十一筆土地，劃為同一區塊辦理出售，單一金額為新台幣一
    億餘元，涉有變相抬高售價，排除聲請人優先承買權之嫌，
    按「如出租人出賣土地時‧‧‧縣（市）政府可暫時停止該
    項土地之權利變更登記」為內政部三十九年五月二十七日台
    內地字第一七七號代電明文規定，故依行政訴訟法第一百十
    六條第三項規定，聲請相對人九十四年二月二十三日勁勢字
    第○九四○○○二五四一號函所為之處分，在本件行政訴訟
    確定前，停止執行系爭土地所有權移轉登記云云。
三、按行政機關代表國家出售公產，固係基於法令為國家處理事
    務，惟其所為拍賣行為，本質上仍屬私法上契約行為，與一
    般私人間之買賣無異，第三人若對該行為有所爭執，本應依
    法由普通民事法院裁判，非行政機關所能專斷，改制前行政
    法院著有五十七年判字第四○五號判例可參。本件聲請人因
    系爭土地優先承買權爭議於九十四年二月五日向相對人提起
    陳情書略以：「吾等於三十四年即承租所附九十四年標售第
    五標土地，依法規定承租人有優先承買權，貴部未通知吾等
    ，竟於九十四年一月二十八日脫標，吾等願依標售價格承受
    或依法（如投標須知所載）補償」。經相對人於九十四年二
    月二十三日以勁勢字第○九四○○○二五四一號函略以：「
    台端‧‧‧並未提出合法有效之耕地租約。又該等土地於總
    登記後其使用編定即為『特地目的事業用地』，而非編定予
    農、牧使用，參照最高法院八十八年台上字第一號判例，承
    租人將非農、漁、牧地供耕作之用，即非『土地法』第一百
    零六條所稱耕地租約，自無『耕地三七五減租條例』之適用
    。是以，本局無法依『耕地三七五減租條例』第十五條第一
    項、第十七條第二項及『平均地權條例』第七十七條等有關
    規定將案內土地出售予台端或給予補償，敬請諒察」，有上
    開函文附卷可稽。查本件聲請人對於相對人就系爭土地之標
    售有所爭執，主張其有優先購買權等情，非屬公法上之爭議
    ，行政法院就此無審判權。其主張停止執行相對人之九十四
    年二月二十三日勁勢字第○九四○○○二五四一號函及系爭
    土地所有權移轉登記予得標人，其聲請停止執行之標的，就
    前揭函文而言，並非相對人就公法上具體事件所為之決定或
    其他公權力措施，而對外直接發生法律效果之單方行政行為
    （行政程序法第九十二條第一項參照），自非行政處分，僅
    係就兩造間有無合法耕地租約及聲請人有無優先購買權之存
    在，基於私法關係所為之說明；聲請人另一聲請停止執行之
    標的，即聲請停止系爭土地所有權移轉登記予得標人，此項
    私權移轉登記，係雙方基於意思合致，而為不動產物權移轉
    之行為，亦非相對人就公法上具體事件所為之決定或其他公
    權力措施，以上均不屬於行政法院之權限，揆諸首揭規定，
    應依行政訴訟法第一百零七條第一項第一款規定，駁回聲請
    人之聲請。聲請人如因系爭土地之現狀變更，有日後不能強
    制執行，或甚難強制執行之虞，而欲保全強制執行者，應依
    民事訴訟法保全程序中之假處分為之，附此說明。
四、又查，縱認本件爭議涉及三七五減租條例耕地之認定，及租
    佃調解，非純為私法爭議；聲請人主張系爭土地得標人取得
    土地所有權之後，為建築使用，必進行整地，將系爭五十一
    筆土地重新規劃，致地界、地形、地物將難以回復云云，惟
    依聲請人所主張，其因原處分之執行所受損害，在一般社會
    通念上，並非不能以金錢賠償或回復，難謂將發生難於回復
    之損害，核與前揭停止執行之要件不符，其聲請停止執行，
    自不應准許。
五、依行政訴訟法第一百零四條、民事訴訟法第九十五條、第七
    十八條、第八十五條第一項前段，裁定如主文。
中　　華　　民　　國　　94　　年　 　5　　月　 24  　 日
                  第一庭審判長法  官　 陳光秀
                              法  官 　楊惠欽
                              法  官　 詹日賢
以上正本係照原本作成。
如不服本裁定，應於裁定送達後10日內以書狀敘明理由，經本院
向最高行政法院提出抗告（須按對造人數附具繕本）；並應預繳
送達用掛號郵票6份（每份34元）。
中    華    民    國    94    年     5    月   24     日
                              書記官   宋鑠瑾
